臺灣彰化地方法院民事判決　九十一年度續字第一號
　　原　　　告　丙○○
　　被　　　告　甲○○
　　訴訟代理人　乙○○
右當事人間請求返還所有物事件，原告對於中華民國九十一年四月三日在本院所為和
解，請求繼續審判，本院判決如左：
    主      文
被告應將坐落彰化縣田中鎮○○段六一二地號土地，如附圖所示編號Ａ部分面積八九
‧四三平方公尺之三層ＲＣ造房屋及編號Ｂ部分面積七八‧二三平方公尺之磚造平房
拆除；編號Ｃ部分面積四七七‧四三平方公尺種植之檳榔樹等農作物除去，並將前開
土地連同編號Ｄ部分面積三一四‧一九平方公尺土地交還原告。
訴訟費用由被告負擔。
    事      實
甲、原告方面：
　一、聲明：如主文第一項所示。
　二、陳述：
　　（一）原告於民國（下同）八十六年十月二十九日向訴外人陳亮滄購買坐落彰化
　　　　　縣田中鎮○○段六一二地號土地（以下簡稱系爭土地），並經田中地政事
　　　　　務所於八十七年一月二日登記完畢。嗣原告發現原告購買之土地，竟遭同
　　　　　段六一一地號土地所有人即被告無權占有使用，並於其上蓋有建築物、種
　　　　　植農作物，原告曾多次與被告協調，均無法達成協議，原告乃依據民法第
　　　　　七百六十七條之規定，訴請被告拆除、除去地上物及種植之農作物，並
　　　　　將土地返還原告。
　　（二）被告並無使用系爭土地之正當權源，縱認被告與系爭土地之前手有以物易
　　　　　物之協議，此乃債權行為，不能以之對抗原告。
　三、證據：提出土地登記謄本一份為證，並聲請勘驗現場。
乙、被告方面：
　一、聲明：駁回原告之訴。
　二、陳述：
　　（一）被告所有之土地為同段六一一地號土地，而被告使用之系爭土地，係原告
　　　　　之前所有權人陳亮滄之祖先與被告之祖先於日據時代，即已開始交換使用
　　　　　。
　　（二）被告與系爭土地原所有權人陳守安於六十四年間，利用以物易物之方式，
　　　　　作成決議，亦即被告與陳守安均提供其名下土地供對方無償、無條件使用
　　　　　，待日後有機會再互相交換變更土地所有權人，原告於購買系爭土地時未
　　　　　查明此事實，始造成紛爭。而陳守安於六十四年間在被告所有土地上建築
　　　　　一棟房屋作為居住及開設理髮店之用，並設戶籍於其上，況原告目前已將
　　　　　該房屋出租他人使用，所以被告當然有權利使用陳守安提供之系爭土地，
　　　　　並在六十五年間建築房屋使用至今。
　三、證據：提出土地登記謄本影本一份、地籍圖謄本影本一份、照片三張、戶籍謄
　　　本影本二份及臺灣電力公司彰化區營業處書函三份為證，並聲請訊問證人陳麵
　　　。
    理      由
甲、程序方面
　　按和解有無效或得撤銷之原因者，當事人得請求繼續審判，民事訴訟法第三百八
　　十條第二項定有明文。又訴訟上之和解，為訴訟法上之訴訟行為，同時亦為私法
　　上之法律行為，其既為私法上法律行為之一種，則和解內容是否有給付不能或無
　　效情形，自仍應依私法之規定決之。次按耕地之使用，應符合區域計畫法或都市
　　計畫法土地使用分區管制之相關法令規定，始得辦理所有權移轉登記。但因繼承
　　或法院拍賣而移轉者，不在此限，農業發展條例第三十一條定有明文。又依農業
　　發展條例第三十一條申請移轉耕地所有權，應檢具農業用地作農業使用證明始可
　　辦理，此觀同條例第三十九條及農業用地作農業使用認定及核發證明辦法第三條
　　規定自明。查系爭土地之地目為田，屬農業發展條例第三條第一項第十一款之耕
　　地，為所有權移轉時應有前開規定之適用，本件兩造雖於九十一年四月三日於本
　　院達成訴訟上之和解，然和解筆錄內關於耕地所有權移轉因有前開農業發展條例
　　相關法令之限制，倘未檢具農業用地作農業使用證明即無法依該和解筆錄履行，
　　此有彰化縣田中地政事務所九十一年六月十日中地字第○九一○○○二二七七○
　　號函附卷可憑，系爭土地目前非供農業使用，此為兩造所不爭執，是本件和解契
　　約有前揭無法為所有權移轉登記之給付不能問題，依民法第二百四十六條第一項
　　之規定，該和解契約無效，原告請求繼續審判，應予准許，合先敘明。
乙、得心證之理由
一、原告主張系爭土地為其所有，目前由被告建築房屋及種植農作物占有中之事實，
    已據其提出土地登記謄本為證，復經本院會同兩造及彰化縣田中地政事務所測量
    員至現場勘驗屬實，並製有勘驗筆錄、現場圖及彰化縣田中地政事務所土地複丈
    成果圖各一份附卷可稽，被告固不否認前開事實，惟辯稱：伊所有之土地在系爭
    土地隔壁即同段六一一地號土地，兩造之祖先從日據時代即依目前之位置使用，
    嗣發現地號有誤，伊與陳亮滄之父陳守安於六十四年間協議繼續交換使用，並分
    別在系爭土地及同段六一一地號土地建屋居住使用，事實上，原告也有將同段六
    一一地號上之房屋出租他人使用之情形，故被告也可以使用原告之土地云云。是
    本件應審酌者為：被告占有使用系爭土地是否有正當權源。
二、按所有人對於無權占有或侵奪其所有物者，得請求返還之。民法第七百六十七條
    前段定有明文。所謂無權占有，指無正當權源而占有其物而言。又以無權占有為
    原因，請求返還占有物之訴，依舉證責任分配原則，應由原告證明其為所有權人
    ，及被告占用其所有物之事實；倘原告就此事實已盡舉證責任者，則應由被告就
    其取得占有，係有正當權源之事實證明之，如不能證明，則應認原告之請求為有
    理由。再按交換土地使用，係一方以自己所有或有權使用之土地換與他方使用為
    對價，而使用向他方換來之土地，其性質屬於互為租賃關係。在此交換使用土地
    關係存續中，一方將其已換與他方使用之土地移轉登記與第三人所有，應有民法
    第四百二十五條之適用，不得主張該第三人為無權占有而請求其拆屋還地（最高
    法院八十三年度台上字第一三五七號判決要旨參照）。查以交換土地使用為有權
    占有之正當權源者，自應以確有交換土地使用之協議存在為前提，本件被告固抗
    辯伊與陳守安（即原告之前手陳亮滄之父）曾有交換土地使用之協議，並提出臺
    灣電力公司彰化區營業處書函為證，然為原告所否認，被告須先就有交換土地使
    用之事實負舉證責任。惟查，前揭臺灣電力公司彰化區營業處書函僅能證明供電
    時間，尚不能證明有交換土地使用之協議，證人陳麵即陳守安之母親復證稱：伊
    不清楚陳守安與被告是否言明要交換土地使用等語，則是否有協議之存在已屬可
    疑。又被告所提出之照片雖有守安理髮廳之招牌，縱可認為陳守安曾使用被告所
    有坐落同段六一一地號土地上之建物，惟此事實上之占有使用狀況亦不足以證明
    被告與陳守安有將其各自所有之土地交換使用之意思，尚不能遽為有利被告之認
    定，本件被告復無法提出其他占有系爭土地之正當權源，是被告前開所辯洵無足
    取。
三、從而，原告本於系爭土地所有人之地位，依民法第七百六十七條所有物返還請求
    權之規定，訴請被告拆除系爭土地如附圖所示編號Ａ部分面積八九‧四三平方公
    尺、三層ＲＣ造房屋及編號Ｂ部分面積七八‧二三平方公尺、磚造平房，除去編
    號Ｃ部分面積四七七‧四三平方公尺種植之檳榔樹等農作物，並將前開土地連同
    編號Ｄ部分面積三一四‧一九平方公尺土地交還原告，於法有據，應予准許。
四、本案事證已臻明確，兩造其餘主張陳述及所提之證據，經審酌均與判決結果無影
    響，不再一一論述。至被告聲請向臺灣電力公司彰化區營業處函查陳守安用電資
    料及向彰化縣政府工商課調取陳守安開設之守安理髮廳申請設立資料等，無非用
    以證明陳守安有使用被告所有土地之事實，縱證明陳守安確有占有使用被告之土
    地，並不當然即有交換土地使用之合意，本院認無再行調查之必要，併予敘明。
五、結論：原告之訴為有理由，依民事訴訟法第七十八條判決如主文。
中　　　華　　　民　　　國　　九十一　　年　　　七　　　月　　　十八　　日
                                  臺灣彰化地方法院民事第一庭
~B審判長法　　官　林金灶
~B　　　法　　官　陳瑞水
~B　　　法　　官　許雅婷
右為正本係照原本作成。
如對本判決上訴，應於判決送達後二十日內向本院提出上訴狀。
~B　　法院書記官　梁高賓
中　　　華　　　民　　　國　　九十一　　年　　　七　　　月　　　十八　　日
